【裁判字號】    97,上,585
【裁判日期】    971028
【裁判案由】    侵權行為損害賠償
【裁判全文】
臺灣高等法院民事判決                   97年度上字第585號
上  訴  人  丙○○
                      樓
            丁○○
共      同
訴訟代理人  李詩皓律師
被  上訴人  甲○○
                      現於臺灣桃園女子監獄
訴訟代理人  乙○○
上列當事人間因侵權行為損害賠償事件，上訴人對於中華民國97
年5月16日臺灣臺北地方法院97年度重訴字第121號第一審判決提
起上訴，經本院於97年10月14日言詞辯論終結，判決如下：
    主  文
原判決關於駁回上訴人後開第二項之訴部分，及除確定部分外，
訴訟費用之裁判廢棄。
上開廢棄部分，被上訴人應再給付上訴人丙○○新台幣陸拾柒萬
肆仟玖佰壹拾柒元，上訴人丁○○新台幣捌拾貳萬零柒佰貳拾陸
元及均自民國九十六年十月十八日起至清償日止，按年息百分之
五計算之利息。
其餘上訴駁回。
第一、二審訴訟費用除確定部分外，由被上訴人負擔百分之二十
七，餘由上訴人負擔。
    事實及理由
一、上訴人起訴主張：被上訴人於民國（下同）96年3月12日晚
    間8時許，無照駕駛其所有之車牌號碼6322-GU號自用小客車
    ，由東往西沿臺北市○○○路○段第3車道由東往西行駛，欲
    右轉該路段1巷時，本應注意汽車行駛至交岔路口時，轉彎
    車應讓直行車先行，且斯時沿該車道行進之機車眾多，亦應
    注意汽車行經人車擁擠處所，應減速慢行，作隨時停車之準
    備，竟疏未注意其右後方被害人廖志祥騎乘車牌號碼NW5-81
    8號重型機車直行駛近，仍貿然右轉，撞及該機車，致廖志
    祥人車倒地並因而滑行再撞擊人行道上石墩柱，身體受有多
    處擦、挫傷、頭部重創顱內出血，經送醫急救，延至同年月
    13日凌晨0時50分許不治死亡。上訴人為廖志祥之父母，上
    訴人丙○○因被上訴人之侵權行為支付醫療費新臺幣（下同
    ）589元、殯葬費46萬元，另上訴人丙○○、丁○○各請求
    扶養費156萬元、210萬元，慰撫金各500萬元，爰依侵權行
    為法律關係請求被上訴人給付上訴人丙○○、丁○○各702
    萬589元、71 0萬元，及均自起訴狀繕本送達翌日起至清償
    日止，按年息5%計算之利息等情。原審判命被上訴人應給付
    上訴人丙○○、丁○○各96萬2,825元、55萬6,729元，及均
    自96年10月18日起至清償日止，按年息5%計算之利息。上訴
    人不服，提起上訴，被上訴人則對其敗訴部分，未據聲明不
    服，此部分已告確定，上訴人並於本院聲明：(一)原判決不利
    於上訴人部分廢棄；(二)前項廢棄部分，被上訴人應各再給付
    上訴人丙○○142萬4,917元、丁○○157萬726元，及均自96
    年10月18日起至清償日止，按年息5%計算之利息；(三)第一審
    廢棄部分、第二審之訴訟費用均由被上訴人負擔；(四)上訴人
    願供擔保，請准為假執行之宣告。
二、被上訴人則以：對於侵權行為之事實、醫療費及喪葬費不爭
    執，惟上訴人請求扶養費、慰撫金過高，目前並無能力負擔
    ，且本件車禍之過失比例尚未認定等語，資為抗辯，並於本
    院答辯聲明：(一)上訴駁回；(二)訴訟費用由對造負擔。(三)願供
    擔保請准宣告免為假執行。
三、兩造不爭之事實：
    (一)被上訴人於上開時間，無照駕駛車牌號碼6322-G U號自用
      小客車，沿臺北市○○○路○段第3車道由東向西行駛，欲
      右轉該路段1巷時，本應注意汽車行駛至交岔路口時，轉
      彎車應讓直行車先行，且斯時沿該車道行進之機車眾多，
      亦應注意汽車行經人車擁擠處所，應減速慢行，作隨時停
      車之準備，竟疏未注意其右後方廖志祥騎乘車牌號碼
      NW5-81 8號重型機車直行駛近，仍貿然右轉，撞及該機車
      ，致廖志祥人車倒地並因而滑行再撞擊人行道上石墩柱，
      身體受有多處擦、挫傷、頭部重創顱內出血，經送醫急救
      ，延至同年月13日凌晨0時50分許不治死亡。
    (二)前開事件經本院96年度交上易字第392號判決被上訴人因
      過失致人於死，處有期徒刑1年6月，減為有期徒刑9月確
      定。
四、兩造爭執要旨：(一)本件被上訴人應否負侵權行為損害賠償責
    任？其過失比例如何？(二)關於扶養費依財政部稅務入口網站
    載個人綜合所得稅扶養親屬寬減額每年7萬7,000元計算是否
    合理？(三)原審判決給付之慰撫金是否合理？茲分別說明之：
    (一)本件被上訴人應負侵權行為損害賠償責任，被上訴人應負
      全部過失責任：
      查：被上訴人甲○○於上開時間，無照駕駛車牌號碼6322
      -GU號自用小客車，由東往西沿臺北市○○○路○段第3車
      道欲右轉該路段1巷行駛時，本應注意汽車行駛至交岔路
      口時，轉彎車應讓直行車先行，且斯時沿該車道行進之機
      車眾多，亦應注意汽車行經人車擁擠處所，應減速慢行，
      作隨時停車之準備，竟疏未注意其右後方被害人廖志祥騎
      乘車牌號碼NW5-818號重型機車直行駛近，仍貿然右轉，
      撞及該機車，使被害人廖志祥人車倒地，被害人廖志祥並
      因而滑行再撞擊人行道上石墩柱，致身體多處受有擦、挫
      傷、頭部重創顱內出血，經送醫急救，延至同年月13日凌
      晨0時50分許不治死亡等情，為兩造所不爭執，且有道路
      交通事故初步分析研判表、道路交通事故現場圖、補充資
      料表、談話紀錄表、道路交通事故調查報告表(一)(二)、現場
      照片為證（見北調卷第18至27頁、第32至36頁），前開事
      件經本院96年度交上易字第392號判決被上訴人甲○○因
      過失致人於死，處有期徒刑1年6月，減為有期徒刑9月確
      定，有該判決書可稽（見原法院卷第18至20頁），併經原
      法院調閱刑事卷宗查閱無訛，是被上訴人甲○○駕車過失
      肇事致人於死之侵權行為事實，洵堪認定。按「汽車行駛
      時，駕駛人應注意車前狀況及兩車併行之間隔，並隨時採
      取必要之安全措施」、「汽車行駛至交岔路口，其行進、
      轉彎，應依左列規定：…六轉彎車應讓直行車先行」，道
      路交通安全規則第94條第3項及102條第1項第6款分別定有
      明文。被上訴人甲○○駕車自應注意上述道路交通安全之
      規定，且依當時狀況，又非不能注意，有上開道路交通事
      故調查報告表可憑，竟疏未注意貿然右轉，肇事致人死亡
      ，其應負過失之責甚明。本件經送請臺北市政府車輛行車
      事故鑑定委員會鑑定及臺北市政府車輛行車事故覆議委員
      會覆議結果，亦認被上訴人甲○○未注意右後方來車，為
      肇事原因，有上開鑑定委員會鑑定書及覆議委員會覆議書
      附刑事卷可參，是被上訴人甲○○之上開駕車過失行為與
      被害人廖志祥之死亡間，顯有相當因果關係。故上訴人主
      張被上訴人甲○○應負侵權行為責任，即屬有據。而上開
      鑑定書亦認定被害人廖志祥駕駛NW5-818號重型機車無肇
      事因素，此亦為刑事判決所是認（見原審96北調字第1032
      號卷第4頁反面），本院亦採相同見解，被上訴人抗辯本
      件事故應有過失比例之問題（亦即與有過失）云云，尚非
      有據。
    (二)關於扶養費之計算以行政院主計處95年度，平均每人每月
      消費支出所示為計算標準較為合理：
      查本件原判決係依財政部稅務入口網站記載個人綜合所得
      稅扶養親屬寬減額每年7萬7,000元計算，再依霍夫曼式扣
      除中間利息，得出上訴人丙○○得請求之撫養費為126萬
      1,179元；上訴人丁○○得請求之扶養費為153萬3,644元
      ，固非無見，惟查：
      1.個人綜合所得稅扶養親屬寬減額僅為國人申報所得稅時
        可得酌減扣除之額度，其數額與現今之一般個人維持基
        本生活之必要費用並不相符，而扶養費用本係應以受扶
        養人維持必要生活所需為依據，是本件應以行政院主計
        處年度平均每人每月消費支出統計資料為計算扶養費用
        之依據較為合理。
      2.依行政院主計處95年度平均每人每月消費支出表（上證
        二）所示，台北市之平均每人每年支出為283,032元，
        查上訴人丙○○、丁○○係廖志祥之父母（各為42年6
        月20日生、49年10月21日生，有戶籍謄本可稽（見原審
        卷第31頁），其於廖志祥死亡時各為53歲、46歲，依90
        年台灣地區簡易生命表所載各尚有餘命26.64年、35.43
        年。
      3.又直系血親相互間，互負扶養之義務。而夫妻互負扶養
        之義務，其負扶養義務之順序與直系血親卑親屬同。負
        扶養義務者有數人，而其親等同一時，應各依其經濟能
        力分擔義務，民法第1114條第1款、第1116條之1、第
        1115條第3項分別定有明文。查上訴人丙○○、丁○○
        係被害人廖志祥之父母，彼此互負扶養義務，此外，尚
        有廖櫻梅、廖櫻雅及廖櫻倫等3名子女（見原法院卷第
        40至41頁），丁○○等4人及丙○○等4人各對上訴人丙
        ○○、丁○○亦負有扶養義務，是廖志祥本應負擔上訴
        人丙○○、丁○○之扶養義務各為五分之一，茲以霍夫
        曼式扣除中間利息，復扣除廖志祥以外之人應負擔之扶
        養義務後，上訴人丙○○得請求之扶養費為974,900元
        其計算式為〔283,032×16.00000000＋283,032×0.64
        ×（17.00000000－00.00000000）〕×1/5＝974,900：
        丁○○得請求之扶養費為1,172,329，計算式為：〔
        283032×20.00000000＋283,032×0.43×（20.0000000
        －00.00000000）〕×1/5＝1,172,329。惟上訴人丙○
        ○僅請求927,153元，上訴人丁○○僅請求1,127,455元
        ，較得請求之金額為少，應予准許。原判決僅認上訴人
        丙○○得請求252,236元，上訴人丁○○得請求306,729
        元，尚屬過低，被上訴人應各再給付上訴人丙○○
        674,917元（927,153－252,236＝674,917），上訴人丁
        ○○820,726元（1,127,455－306,729＝820,726）。
    (三)原審判決被上訴人應給付與上訴人之慰撫金尚稱合理：
      本件上訴人主張被害人廖志祥事故發生時為大同大學資訊
      經營系學生，平時品學兼優，聰穎優秀，前途一片光明，
      卻因被上訴人之過失行為而死亡，致使上訴人痛失愛子，
      每日以淚洗面，心情抑鬱，為憂鬱症纏身，身心遭受巨大
      折磨，且被上訴人事後均拒絕和解，顯無悔意；另上訴人
      名下雖有房產，惟均有貸款，原判決未詳為審酌上情，逕
      認被上訴人僅應各給付上訴人各100萬元慰撫金，顯屬過
      低云云，惟查原審法院已斟酌雙方身分資力與加害程度，
      及其他各種情形核定相當之數額（最高法院51年台上字第
      233號判例參照），即各給付上訴人各100萬元慰撫金，尚
      稱合理，上訴人仍認過低，主張應命被上訴人各再給付上
      訴人75萬元，非有理由，不應准許。
五、綜上所述，本件上訴人丙○○、丁○○依侵權行為之法則求
    為判命被上訴人再給付丙○○67萬4,917元，丁○○82萬0,
    726元本息為無不當，應予准許，原審失察，遽予判決上訴
    人此部分敗訴，尚有未洽，上訴人論旨，執以前詞指摘原判
    決此部分不當，聲明廢棄改判，為有理由，爰將原判決此部
    分廢棄，改判如主文第2項所示。至於上訴人逾上開金額之
    上訴部分，原審判決，並無不當，上訴論旨仍執陳詞，斤斤
    指摘原判決不當，聲明廢棄改判，為無理由，應予駁回上訴
    。
六、本件事證已臻明確，兩造其餘之攻防方法審斟酌後認與判決
    結果無影響，無庸逐一論述，併此敘明。
九、據上論結，本件上訴為一部有理由、一部無理由，依民事訴
    訟法第449條第1項、第450條、第78條、第85條第1項前段，
    判決如主文。
中    華    民    國    97    年    10    月    28    日
                  民事第15庭
                      審判長法  官  林恩山
                            法  官  黃國忠
                            法  官  郭松濤
正本係照原本作成。
均不得上訴。
中    華    民    國    97    年    10    月    28    日
                            書記官  方素珍


司法院資訊處製作；財團法人民間司法改革基金會備份。
